【裁判字號】    95,重上更(五),102
【裁判日期】    951213
【裁判案由】    傷害致死
【裁判全文】
臺灣高等法院臺中分院刑事判決   95年度重上更(五)字第102號
上  訴  人  臺灣台中地方法院檢察署檢察官
上  訴  人
即  被  告  丙○○
                      8號
上  訴  人
即  被  告  乙○○
                      4號
共      同
選任辯護人  羅豐胤  律師
            洪明儒  律師
上列上訴人因被告傷害致死案件，不服臺灣臺中地方法院86年度
訴字第2299號中華民國87年7月8日第一審判決（起訴案號：臺灣
臺中地方法院檢察署86年度偵字第14554號、第14591號、第1468
6號，併辦案號：臺灣臺中地方法院檢察署86年偵字第18453號）
，提起上訴，判決後經最高法院第五次發回更審，本院判決如下
：
    主      文
原判決關於丙○○、乙○○部分撤銷。
丙○○、乙○○共同傷害人之身體，因而致人於死，各處有期徒
刑參年柒月。
扣案丁○○、戴瑞宏之國民身分證影本各壹份，丁○○、戴瑞宏
簽名按指印之空白紙張貳紙均沒收。
    事      實
一、乙○○綽號「阿忠」，係臺中市○○○路○段367號地下一樓
    騷客ＫＴＶ酒店（以下簡稱為酒店）服務部之副總經理，丙○○為服務部副理，趙中協係酒店執行董事（由台灣台中地
    方法院檢察署通緝中），陳永豐（經本院92年度重上更(二)字
    第8號判決共同傷害致人於死罪處有期徒刑7年6月確定） 為
    酒廊部副總經理，陳峰（綽號小，經本院94年度重上更
    (二)字第82號刑事判決依強暴使人行無義務事罪，判處有期徒
    刑，現上訴最高法院中）係酒店服務部主任，林土根（綽號
    阿文）、譚天龍（綽號小龍）、劉憲山（綽號「小山」或「
    小三」、「阿三」）三人均係酒店之圍事（林土根、譚天龍
    二人均經本院88年度上更(一)字第61號判決共同傷害致人於死
    罪處有期徒刑九年確定，劉憲山由原審法院87年度訴字第83
    2號通緝中）。
二、民國（下同）86年7月5日凌晨零時30分許、戴瑞宏、丁○○
    、蔡承翰等三人，前往上開酒店 303號包廂飲酒消費，至當
    天凌晨 1時30分許，蔡承翰有事先行離去，戴瑞宏、丁○○
    於當日凌晨 4時25分許，始簽帳欲離去，因酒醉而在該酒店
    大廳掀翻桌子、砸毀花瓶，電腦等物，然後邀同酒店小姐關
    麗琳、徐雅惠前往臺中市○○街97－1號美堡寶早餐店 （以
    下簡稱早餐店）吃早點。林土根、譚天龍獲悉上情，遂與陳
    峰、丙○○、乙○○、周正雄（業經本院91年重上更(一)字
    第230號判決共同非法剝奪人行動自由罪，處有期徒刑 2年8
    月，最高法院92年台上字第7202號駁回上訴確定）、綽號「
    無尾雄」、「阿仕」等不詳姓名成年男子，分乘二部小客車
    四處尋找，而於當天凌晨 4時40分許，在上開早餐店尋得戴
    瑞宏、丁○○、關麗琳、徐雅惠四人，林土根、譚天龍、丙○○及綽號「阿仕」者下車後，一言不合，即與戴瑞宏、丁○○發生互毆（未能證明有受傷），隨後丙○○、乙○○，
    與周正雄、陳峰、林土根、譚天龍、「阿仕」、「無尾雄
    」等人，為使其二人返回店中立據賠償，乃基於共同非法剝
    奪他人行動自由之犯意聯絡，由陳峰、「無尾雄」、周正
    雄、林土根及譚天龍等人，利用人多勢眾，將丁○○及戴瑞
    宏分別強押上其等所駕駛汽車，載回上開酒店內，非法剝奪
    丁○○、戴瑞宏等二人之行動自由，其餘之人則駕駛戴瑞宏
    所有之小客車及其他車輛隨後返回上開酒店內，周正雄回酒
    店後未參與其他後續行為，於同日凌晨 5時40分許先行離去
    返家。
三、乙○○於戴瑞宏、丁○○被押回酒店後，即在酒店大廳中，
    質問二人要如何賠償。戴瑞宏、丁○○二人均無意賠償，丙○○、乙○○，與林土根、譚天龍、「阿仕」、「無尾雄」
    等人共同基於普通傷害及接續上開非法剝奪他人行動自由之
    犯意聯絡，推由林土根、譚天龍、「阿仕」等人動手加以毆
    打，並再要求戴瑞宏、丁○○賠償砸毀酒店之物品，唯仍為
    其二人所拒，經丙○○、乙○○、陳峰等清點後，要求賠
    償十餘萬元，但二人認金額過高仍加以拒絕。丙○○、乙○○等為強迫戴瑞宏、丁○○就範，續由譚天龍再與聞訊趕至
    之劉憲山、綽號「小楊」之成年男子，與在場之林土根、譚
    天龍、「阿仕」、「無尾雄」等人，於主觀上雖未預見，惟
    在客觀上，均可以預見人之頭部，係人體要害部位，予毆打
    重擊受傷，會發生死亡之結果，仍共同毆打戴瑞宏，並同時
    毆打丁○○。嗣又將二人分別帶入不同包廂內毆打，適值趙
    中協據報返回酒店，並帶領二位不詳姓名之成年男子前來，
    陳永豐亦據陳峰電話報知趕回酒店，然後一起參與商議如
    何處置戴瑞宏、丁○○之事宜，為有效達成教訓二人砸店行
    為及索賠之目的，趙中協與該二名不詳姓名成年男子及陳永
    豐，基於繼續共同普通傷害及使人行無義務之事之犯意聯絡
    ，由趙中協指揮現場，使在場之人繼續毆打戴瑞宏、丁○○
    二人，並命陳峰播放當時砸店之錄影帶畫面予戴瑞宏觀看
    ，由於戴瑞宏始終態度強硬，趙中協為達強力折服之效果，
    即命丙○○取來電擊棒，再由趙中協令其中一名不詳姓名者
    ，持該電擊棒加以電擊，欲以強暴迫使屈服就範，趙中協另
    又命陳峰取來紙、筆、印泥，交由乙○○持入包廂內，由
    林土根要求丁○○、戴瑞宏書立字據，惟仍被拒絕，遂又由
    在場之人加以毆打，在毆打過程中，因劉憲山、譚天龍等出
    手甚重，林土根及丙○○即出面勸阻，陳永豐雖一方面有勸
    阻繼續毆打之舉，惟另一方面則利用二人因被打疼痛，身心
    狀況不佳之際，要求丁○○、戴瑞宏二人書立賠償借據，由
    於二人已全身受傷無法寫字，乙○○遂僅要求二人簽名及按
    指印並交出國民身分證，再取交陳峰影印存證，而共同以
    強暴使丁○○、戴瑞宏二人行無義務之事。
四、丁○○遭受毆打受有顏面挫傷及撕裂傷，疑似胸部挫傷等傷
    害，戴瑞宏被毆打後致頭面頸部兩側前額眼眶兩側多處擦破
    傷及瘀血、鼻樑嘴角瘀血；胸腹部前胸擦傷、破傷（長形）
    ；背腰臀部、頸背部瘀血、腰背部擦破傷；四肢部兩上肢及
    下肢多處擦破傷及瘀血；泌尿生殖部右側陰囊腫大擦破傷，
    昏倒在地。經陳永豐、林土根、譚天龍、丙○○、陳峰等
    人將戴瑞宏抬到其所有之小客車上，令丁○○開車離去。丁○○駕駛不久，即因頭昏及體力不支，將車停靠在台中市○○路某處，下車攔計程車欲找友人將戴瑞宏送醫，惟其在台
    中市東區某處下車後隨即昏倒，至當天中午12時許醒來，始
    搭車前往其先前停車處，將戴瑞宏送往中山醫學院急救，但
    戴瑞宏已因頭部外傷致顱內出血死亡。乙○○、丙○○於有
    偵查犯罪職權之機關或公務人員發覺其等犯罪前，即至警局
    投案自首接受裁判。嗣經警循線查獲陳峰、陳永豐、林土
    根、譚天龍等人，並在趙中協辦公室扣得戴瑞宏、丁○○二
    人之國民身分證影本及彼等二人簽名按指印之空白紙張二紙
    。
五、案經被害人丁○○訴由台中市警察局第一分局報由台灣台中
    地方法院檢察署檢察官偵查起訴及併案審理。
    理      由
壹、程序方面
一、上訴人即被告丙○○、乙○○於警訊所所為如後述互為不利
    之證詞，雖為審判外之陳述。但於本院審理時，經以證人地
    位詢問丙○○、乙○○。丙○○證稱：86年7月7日警詢筆錄
    是伊講的，但是酒店的人告訴伊的云云（見本院卷第61頁）
    ；乙○○證稱：86年7月7日警詢時伊說丙○○有夥同阿三及
    二名姓名不詳男子強押被害人二人回店內，伊問要如何賠償
    損壞東西，…等語，是伊講的沒錯，這些過程是聽陳峰講
    的云云。丙○○、乙○○於本院所為證詞與前開警詢時之證
    詞不一致，但上開證詞係於案發後一、二日內所為，時間靠
    近案發日，受外界干擾較少；且上開證人丙○○、乙○○於
    警詢時所為證詞，係同時為不利於己之陳述，丙○○、乙○○於警詢時所為證詞，具有較可信之特別狀況，依刑事訴訟
    法第159條之2規定有證據能力。
二、證人廖大文、徐雅惠、關麗琳、林土根、譚天龍、方聖鑫等
    人，於警詢中所為之供述，係修正後之刑事訴訟法第159 條
    第1 項所稱被告以外之人於審判外之言詞陳述。但譚天龍、
    廖大文於本院更四審時，所為證詞與上開警詢時陳述不一致
    ，因警詢離案發時間短，受外界影響小，有較可信之特別狀
    況。依刑事訴訟法第159條之2規定，有證據能力。另林土根
    於本院更二審所為證詞與警詢時，有不一致之情形，警詢時
    之陳述，離案發時間短，受外界影響小，且係不利於己之陳
    述，有可信之特別狀況，有證據能力。關麗琳迭經傳拘無著
    ，其於警詢時所為證詞，與徐雅惠陳述大致相符，且其係立
    於第三者之立場，所為陳述客觀可信。依刑事訴訟法第 159
    條之3第3款規定有證據能力。另方聖鑫之警詢陳述，被告及
    檢察官均不爭執其證據能力，本院依其為陳述時之狀況，認
    依刑事訴訟法第159之5規定，亦得為證據。
貳、實體方面
一、訊據上訴人即被告（以下稱被告）乙○○、丙○○均各僅供
    承在酒店分別擔任服務部副總經理、服務部副理之事實，惟
    均否認有前開犯行，被告乙○○辯稱：伊係於下班回彰化途
    中，接到被害人戴瑞宏、丁○○鬧事之通知才返回酒店，伊
    係酒店幹部，客人鬧店的事係圍事在處理，非伊之職責，伊
    沒有去早餐店，沒有毆打被害人，亦未至包廂要求戴瑞宏、
    丁○○簽借據，酒店的人在大樓毆打被害人時，伊曾加以勸
    阻等語。被告丙○○辯稱：伊雖曾去找酒店的二個小姐及戴
    瑞宏、丁○○，但未強押被害人回酒店，係其二人自願回酒
    店商談賠償事宜，回到酒店後，被害人在大廳爭執賠償事，
    伊未參與毆打，即回自己辦公室，後來看到動手毆打的人打
    得太激烈，伊曾出面阻止，酒店執行董事趙中協要伊從辦公
    室拿出一個裝電擊棒的包包，伊交給趙中協後即離開到一樓
    ，伊沒有參與毆打等語。
二、查被告丙○○、林土根、譚天龍等多人，於案發當日凌晨 4
    時30分許，有一起外出尋找被害人，在早餐店尋獲時，被告
    丙○○與已判刑確定之被告林土根、譚天龍及「阿仕」等人
    下車，隨即動手與戴瑞宏、丁○○互毆，繼由「阿仕」者駕
    車，「無尾雄」、周正雄、譚天龍、林土根等人將被害人二
    人強押上車，載回酒店，其餘之人搭乘戴瑞宏所有之小客車
    及其他車輛返回酒店等情，業據被害人丁○○迭次指述甚詳
    （相驗卷第7頁、偵字第14554號卷第39頁、原審卷第 225頁
    、偵字第14686號卷第18頁） ；並經證人即早餐店負責人廖
    大文在警訊時證述被害人戴瑞宏、丁○○等二人係被帶走的
    屬實（偵字第14554號卷第25頁） ；復有證人即酒店服務生
    徐雅惠在警訊時供證丙○○在早餐店與被害人互毆無誤（同
    上卷第43），並於本院更四審審理時中證稱：其於警詢時所
    供無誤（見本院更四審卷第111頁） 。按被害人二人如係自
    願返回酒店，戴瑞宏應無不駕駛自己小客車之理，參酌被害
    人係在被毆打後始與被告等人回到酒店，且回到酒店內仍不
    願賠償，足見被害人二人係被非法剝奪行動自由而強押回酒
    店，應無庸置疑，被告所辯被害人係自願跟渠等回酒店商談
    賠償事宜，無可採信。證人譚天龍於本院更四審審理中證稱
    沒有見過被告丙○○、乙○○，動手的人是阿仕、阿雄、林
    土根及伊等四個人，沒有強押被害人回酒店云云（見本院更
    四審卷第61、63頁），係迴護被告之詞，尚難遽予採信。
三、被害人等二人被押回酒店後，被告乙○○等人要求被害人賠
    償遭拒，先在大廳內予以毆打，被害人仍拒絕賠償，遂被分
    別帶入不同包廂內再毆打，且被要求簽立賠償字據，被害人
    仍未屈服，再被繼續毆打，直到幾近不醒人事，已無法書立
    字據之際，被告乙○○等人仍要求被害人簽名及按指印，並
    交出國民身分證加以影印供留存，共同使被害人行無義務之
    事，被害人丁○○因被毆打致受有顏面挫傷及撕裂傷，疑似
    胸部挫傷等傷害，有中國醫藥學院附設醫院診斷證明書在卷
    足憑，另被害人戴瑞宏確因頭部外傷致顱內出血死亡，亦經
    檢察官督同法醫師解剖鑑定屬實，其屍體呈(一)頭面頸部：兩
    側前額眼眶兩側多處擦破傷及瘀血、鼻樑、嘴角瘀血。(二)胸
    腹部：前胸擦傷、破傷（長形）。(三)背腰臀部：頸背部屍斑
    瘀血、腰背部擦破傷。(四)四肢部：兩上肢及下肢多處擦破傷
    及瘀血。(五)泌尿生殖部：右側陰囊腫大、擦破傷，有臺灣臺
    中地方法院檢察署勘驗筆錄、驗斷書、相驗屍體證明書、照
    片、解剖記錄等在卷足憑，且經法醫研判，死者生前確係因
    頭部外傷導致顱內出血死亡，足證戴瑞宏死亡係因外力毆傷
    所致，此外，復有被害人丁○○、戴瑞宏書立之空白字據、
    國民身分證影本扣案可資佐證，並有從錄影帶所翻拍之照片
    十二張在卷可參。
四、共犯林土根、譚天龍、劉憲山（綽號小山）、綽號「阿仕」
    、「無尾雄」等人均係酒店之圍事，業據被告丙○○在警詢
    時供稱：綽號「阿文」（按即林土根）、小龍（按即譚天龍
    ）、「小三」、「阿仕」、「無尾雄」等人均係在酒店負責
    圍事等語（偵字第14554號卷第13頁） ，證人即該酒店副總
    經理方聖鑫在警詢時亦供稱：平常店內如無其他事情，林土
    根及周正雄都在店內，但如遇有客人喝酒鬧事，均由他們二
    位處理，如事情較大，他們會另外聯絡其他人來幫忙，像戴
    瑞宏的事件應該就是他們負責處理的等語 （偵字第14686號
    卷第19、20頁）。而林土根、譚天龍二人也坦承有參與毆打
    被害人丁○○、戴瑞宏之事實。另被告丙○○在警詢時亦坦
    承：曾前往早餐店與被害人互毆，並將之帶回要求賠償被拒
    ，遂再加毆打直到不支倒地，伊另有拿一支電擊棒給趙中協
    等語（偵字第14554號卷第11、12頁） ；被告乙○○在警訊
    時亦供承：「丙○○有夥同阿三及二名姓名不詳之男子強押
    戴、陳二人返回店內，我即問要如何賠償打壞之東西，戴瑞
    宏、丁○○二人沒有要賠償之意願，綽號阿三及二名同夥即
    將戴瑞宏、丁○○二人分別拉到不同之包廂毆打，後來我到
    包廂要他們寫字據，他們二人因被毆打全身受傷、無法寫、
    才要他們簽名捺印、及拿身分證影本、以備事後找人」等語
    （偵字第14554號卷第21頁） ；共犯陳永豐在警詢時供稱：
    「服務部是乙○○負責的，店內如有任何糾紛均是乙○○負
    責處理」等語（相驗卷第892號第4頁）。且陳永豐於被害人
    丁○○、戴瑞宏被帶入包廂內時，即已返回酒店，陳永豐並
    要求被害人等二人負責損壞部分之賠償，業據被告乙○○在
    警詢時供稱：「．．．．我到包廂要他們寫字據，．．，後
    來公司副總陳永豐就返回店內」等語（同上卷第21頁）。譚
    天龍、林土根在偵查中亦供稱：「陳永豐較晚到場，陳永豐
    說消費額是他買單的，是他的客人，陳永豐也告訴死者及丁○○，要求他們負責損壞部分之賠償，他們有答應，將國民
    身分證及簽名捺指印的字條交店裡一名幹部」、「陳永豐是
    較後到場沒錯，陳永豐確實有要求他們賠償損壞的東西」等
    語 （偵字第18453號卷第36頁）。譚天龍在原審法院亦供稱
    ：陳永豐有直接與被害人談賠償事宜等語 （原審卷第197頁
    ），參以告訴人丁○○在警詢時指稱：「在包廂內曾聽見陳
    永豐與人交談的聲音及交談的內容，陳永豐曾說如果他敢抵
    抗，就把他開下去，聲音我聽得很清楚」等語（偵字第1455
    4號第32頁） ，與被告乙○○供稱被害人被帶到包廂內時陳
    永豐即已返回店內之情節相符，足見被告乙○○、丙○○、
    陳永豐、譚天龍、林土根、陳峰等人，均有參與本案之犯
    罪行為。
五、被告丙○○歷審均不否認其曾參與要求被害人賠償，且被害
    人被打到不支倒地時其亦在場，並供承曾拿電擊棒給趙中協
    交給一位留小鬍子之人，參以已判刑確定之被告譚天龍在警
    訊中也供稱小紀（即丙○○）等人均有動手施暴等語（偵字
    第14686號卷第15頁） ，是其所辯：於案發時雖在場，但未
    參與毆打，且伊雖應趙中協之要求，拿一個包包給他，但是
    伊隨後即離開現場云云，係屬嗣後推諉卸責之詞，應無足取
    。證人翁國珍、林家榮於本院前審供證丙○○有與彼等在談
    話，且二邊跑來跑去等語（本院上訴字卷第45、46頁），尚
    不足以認定被告未參與毆打被害人，證人譚天龍於本院更四
    審審理中改稱，伊於早餐店帶被害人回酒店，及在酒店中參
    與毆打被害人時，未看見被告丙○○云云（見本院更四審卷
    第61頁），顯與事實不合，應係事後迥護被告丙○○之詞，
    尚難遽予採信。
六、被告乙○○於86年7月7日零時30分自動投案後供稱：「（事
    發當時你為何沒有報警？還是外人來處理？）我不知道那麼
    嚴重。」 （偵字第14554號卷第22頁）又稱：「（徐雅惠、
    關麗琳有無打電話返回店內說明在何處？）沒有任何人接到
    ，當時我人在店內。」等語（同上卷第24頁）。足見丁○○
    、戴瑞宏在酒店滋事時，被告乙○○係在酒店內，乙○○所
    辯：下班回彰化，接到通知後，再回酒店等語，即顯與事實
    不符。另已判刑確定之被告譚天龍於86年7月7日23時20分警
    詢時證稱：前往早餐店時，綽號「阿忠」之乙○○亦另駕一
    部車尾隨等語（偵字第14686號卷第14頁）；被告丙○○於8
    6年7月7日1時30分警訊時，亦證稱乙○○亦有另搭一部車前
    往早餐店等語 （偵字第14554號卷第11頁）；已判刑確定之
    共犯林土根於 87年10月1日本院前審亦供稱：印象中乙○○
    有去美保寶早餐店等語 （本院上訴字卷第171頁），足認被
    告乙○○確有隨同至早餐店，其所為未前往早餐店之辯詞，
    尚非可採。被害人丁○○於原審指稱在早餐店沒有看到乙○○等語（原審卷第379頁） ；證人關麗琳於原審亦證稱：在
    早餐店沒有看到乙○○等語 （原審卷第308頁）；證人徐雅
    惠於警詢時證稱：丙○○帶同另三名男子在早餐店與被害人
    互毆，並未證稱有見到乙○○在早餐店等情 （偵字第14554
    號偵查卷第43頁），於本院更四審審理中證稱：被告有無一
    起去，因為當日很多人去，伊根本不曉得等語（見本院更四
    審卷第110頁） ；證人陳峰在本院前審證稱：在早餐店沒
    有見到乙○○等語 （本院上訴字卷2第43頁）。丁○○、關
    麗琳、徐雅惠、陳峰上開證詞，均係其等依照個人之經驗
    ，所為之陳述。但事發當時，因現場人多聲雜，致未能注意
    及現場全貌，而未發見在場之被告乙○○，均屬可能。如林
    土根、譚天龍均有在早餐店，但關麗琳、徐雅惠均未能指出
    林土根等二人亦有在場。而乙○○確有前往早餐店，已如前
    述，是上開丁○○、關麗琳、徐雅惠、陳峰等人之證詞，
    尚難資為被告乙○○未至早餐店之有利證據。另被告丙○○
    於檢察官偵查及法院審理中改稱乙○○沒有去早餐店等語，
    亦與事實不符，不能採信。早餐店老闆廖大文雖於警詢時指
    證稱：徐雅惠、關麗琳、戴瑞宏、丁○○在店內用餐，突然
    發生打架，我看到有四至六人左右在互毆，現場圍觀很多人
    。我有近視三百度，當時又沒戴眼鏡，不敢確認乙○○、丙○○、關錫禧有無在場或是參與打架等語 （偵字第14554號
    卷第25頁），在本院更四審審理中亦為相同之證述（見本院
    更四審卷第196頁） ，惟其所證與事實不合，亦不能為被告
    乙○○未至早餐店之有利證據。又被告丙○○在警詢時供稱
    ：乙○○是來看熱鬧的等語 （偵字第14554號卷第11頁），
    由於被告乙○○是負責服務部，店內如有糾紛均由其處理，
    業據已經判刑確定之被告陳永豐供明在卷，參以其要求被害
    人賠償及書寫字據等情，可知被告乙○○應始終參與其事，
    而非看熱鬧的，則被告丙○○之上開供詞，即不能作為被告
    乙○○有利之證據。至告訴人丁○○在警詢時未指認乙○○
    有參與施暴毆打，在原審亦稱：「乙○○在店內有看到他，
    在早餐店內看到，沒辦法確定他有打人」等語，由於告訴人
    丁○○在警詢之初已供明：「先被台中市○○○路○段367號
    地下一樓騷客ＫＴＶ酒店的員工約十人毆打，再將我與死者
    戴瑞宏強押至該酒店內毆打」等語 （相字卷第7頁），嗣又
    供稱：「因當時情況極為混亂，而我也極為緊張，且現在只
    有照片供指認，除以上三人較明確外，其餘我不敢確認」等
    語（同上卷第12頁），而被告乙○○確有與林土根、譚天龍
    一起前往早餐店，已如前述，參以被告乙○○積極要求被害
    人賠償被拒，即由綽號「阿仕」及二名同夥將被害人分別拉
    到不同包廂毆打之後，被告乙○○再到包廂要被害人寫字據
    ，因被害人被毆打全身受傷無法寫，乙○○才要被害人簽名
    捺印，及拿國民身分證影印，以備事後找人，已經乙○○在
    警詢時供明在卷 （偵字第14554號卷第21頁），可知被告乙○○始終均有參與，不論其有無親自動手毆打及強押被害人
    ，既在現場，推由已判刑確定之被告林土根、譚天龍及綽號
    「阿仕」等人動手毆打被害人戴瑞宏、丁○○等二人，並要
    求彼二人賠償，就妨害自由部分仍與其他共犯具有犯意聯絡
    及行為分擔，證人譚天龍於本院更四審審理中改稱在早餐店
    時沒看到被告乙○○云云（本院更四審卷第64頁），與事實
    不合，尚難遽予採信。被告乙○○於本院審理中另辯稱，伊
    未進入包廂中要求被害人在借據上簽名、按指印，及交出身
    分證等語，惟查，被告乙○○於警詢時即供稱：丙○○等人
    強押被害人二人返回店內，伊即問要如何賠償打壞之東西，
    被害人二人當時均無賠償意願，綽號「阿三」（即係「小三
    」）及二名同夥，即將被害人二人拉到不同之包廂毆打，後
    伊到包廂內要他們寫字據（賠償事宜），他們二人因被毆打
    全身受傷無法寫字，才要他們簽名捺指印及拿身分證影印，
    以備事後找人等語，已見前述，核與被告丙○○於警詢時供
    稱：被害人二人遭毆打時，伊與被告乙○○、陳三人在
    場圍觀 （偵字第14554號卷第12頁），共犯譚天龍於警詢時
    供稱：乙○○手持經戴瑞宏與丁○○簽名捺指印之紙張及打
    電話等語 （偵字第14554號卷第67頁），互核相符，復有翻
    拍照片附卷可証 （偵字第14554號卷第84頁），被告乙○○
    所辯，未要求被害人書立借據，及交出身分證等語，及共犯
    陳峰附合被告乙○○供稱，借據及身分證影本係伊取得後
    交給乙○○云云，應係事後卸責及護被告之詞，均不足採
    信。
七、按被告乙○○、丙○○及已判刑確定之被告陳永豐及另案被
    告陳峰分別擔任酒店之服務部副總經理或服務部副理、酒
    廊部副總經理或主任之職，已判刑確定之共犯林土根、譚天
    龍擔任酒店之圍事，當被害人戴瑞宏、丁○○等二人在酒店
    鬧事並砸毀店內財物後又帶店內小姐外出，被告丙○○、乙○○、林土根、譚天龍、陳峰等人隨即帶同另外多人外出
    尋找，甫尋獲即加以毆打並押回酒店，在酒店內要求被害人
    等二人賠償被拒，即由店內人員共同加以毆打，並分別帶入
    不同之包廂，當陳永豐獲告知即趕回店內進入包廂要求被害
    人賠償，被害人仍加以拒絕，為有效達成教訓被害人等二人
    砸店行為及索賠之目的，由通緝中之被告趙中協指揮現場，
    命人繼續對被害人等二人加以毆打，直到被害人等二人屈服
    ，將國民身分證交出並簽名及按指印在空白紙上，則被告丙○○、乙○○以自己共同犯罪之意思與有犯意聯絡之陳永豐
    、譚天龍、林土根等人，推由林土根、譚天龍及「阿仕」與
    其他手下實施毆打，林土根、譚天龍、「阿仕」等人均有犯
    意聯絡及行為分擔，應無庸疑，自應負本案共同正犯全部刑
    責。被告丙○○雖曾於被害人在包廂中被劉憲山、譚天龍等
    人毆打時，出面求情，惟被害人當時已被毆打多時，早已傷
    痕累累，被告丙○○並曾應趙中協之要求，提供電擊棒毆打
    被害人，仍無法解免其與其他共犯犯意之聯絡；又被害人戴
    瑞宏、陳振仁所受之傷，雖未有遭電擊之記載，惟電擊棒除
    可供電擊外，亦可以棍棒本身毆打他人，被害人所受傷勢有
    多處外傷，應係遭受棍棒所擊傷，故被告丙○○所提供之電
    擊棒確曾用以毆傷被害人，殆屬無疑，被告丙○○於本院前
    審聲請傳訊證人即法醫趙克蘭，以證明被害人所受之傷並無
    遭電擊所致，核無必要。
八、本件對被害人等二人為普通傷害之犯行，除以電擊棒為工具
    外，並未見被告等二人持有其他兇器，且被告等與被害人等
    二人間僅因砸毀酒店物品求償之糾紛而起，並無深仇大恨，
    被告等應無殺人之動機，且被害人戴瑞宏遭毆昏後，被告等
    並讓告訴人丁○○開車載戴瑞宏離去，足見被告等二人並無
    殺人之犯意。雖被害人等人二人在早餐店已遭毆傷，回抵酒
    店大廳後，被告林土根、譚天龍、丙○○、乙○○、綽號「
    阿仕」、「無尾雄」等人仍繼續毆打被害人等二人，係基於
    原普通傷害行為之繼續行為，目的在強暴逼迫被害人等二人
    同意賠償砸毀酒店之物品。查被告丙○○、乙○○均始終否
    認有故意殺人或有殺人之不確定故意犯行，雖頭部為人體要
    害部位，被告等人動手毆打被害人戴瑞宏頭部，惟查無積極
    證據證明被告等人有故意殺人或有殺被害人戴瑞宏之不確定
    故意。且本案已判刑確定之被告林土根、譚天龍、陳永豐等
    人均係判處共同傷害致人於死罪刑確定在案。本案被告丙○○、乙○○等二人在客觀上可以預見人之頭部係人體要害部
    位，竟共同基於普通傷害之犯意，推由林土根、譚天龍、「
    阿仕」等人予毆打重擊被害人戴瑞宏頭部外傷致顱內出血死
    亡，而被害人戴瑞宏之死亡，與被告等人傷害犯行間，具有
    相當因果關係，從而被告丙○○、乙○○等二人，犯罪事證
    明確，犯行均堪認定。
九、被告乙○○、丙○○所為，核犯刑法第277條第1項之傷害罪
    、第2項前段之傷害致死罪，及第302條第1 項之非法剝奪他
    人行動自由罪，其等二人事後所為強制罪之低度行為，應為
    非法剝奪他人行動自由罪之高度行為所吸收，不另論罪。被
    告丙○○、乙○○等二人與另案被告陳峰及已判刑確定之
    被告陳永豐、林土根、譚天龍、周正雄、及「阿仕」、「無
    尾雄」、「小楊」等成年男子間，有犯意聯絡及行為分擔，
    均為共同正犯（與周正雄僅就妨害自由部分有共同正犯關係
    ）。又陳永豐、劉憲山、趙中協、趙中協所帶回之不詳姓名
    成年男子二人於被告乙○○、丙○○等人非法剝奪被害人行
    動自由等犯罪行為實施中，基於自己共同犯罪之意思，加入
    實施中之犯罪行為，自均應就全部犯行成立共同正犯。被告
    等二人所犯非法剝奪他人行動自由罪係同時剝奪被害人二人
    行動自由，及所犯普通傷害罪與傷害致死罪，均係一行為觸
    犯數罪名之想像競合犯，應從一重之非法剝奪他人行動自由
    罪及傷害致死罪處斷。被告丙○○、乙○○等二人所犯非法
    剝奪他人行動自由罪及傷害致死罪間，有方法結果之牽連關
    係，應依修正前刑法第55條規定牽連犯之規定，從一重之傷
    害致死罪處斷。被告乙○○於警察發現其為犯人前，即前往
    警局坦承被害人被押回後，其即問被害人如何賠償，因被害
    人等二人不願賠償，「阿仕」、「無尾雄」等人即分別將被
    害人等二人拉到包廂毆打，嗣被告乙○○到包廂要被害人寫
    字據，因被害人傷重無法寫，才要被害人簽名捺印及拿國民
    身分證影印等犯罪事實，業據承辦之偵查員許殿敏於本院前
    審證述在卷（本院更二審卷第43頁）。被告乙○○後來並接
    受裁判，應依自首規定減輕其刑。另證人關麗琳、徐雅惠、
    被害人丁○○分別於86年7月6日20時40分、20時45分、23時
    50分，在台中市警察局第一分局證稱被告丙○○有至早餐店
    與丁○○、戴瑞宏互毆，並載丁○○、戴瑞宏回酒店（偵字
    第14554號偵查卷第39至44頁）；被告丙○○係於 86年7月6
    日19時30分投案，有台中市警察局第一分局簡易刑事案件報
    告書可憑（偵字第14554號卷宗第5頁），丙○○並承認在早
    餐店與被害人等互毆，並帶被害人回酒店。被害人等二人在
    酒店因拒絕賠償，而遭毆打等事實，亦足認被告丙○○係於
    有偵查職權之公務員或機關發覺其為犯人前，即前往臺中市
    警察局第一分局投案，承認犯案，後來並接受裁判，亦合於
    自首規定，應依法減輕其刑。查被告行為後，94年1月7日修
    正公布之刑法，自95年7月1日施行，修正後之刑法刪除第55
    條關於牽連犯規定。本件被告所犯上開等罪具有牽連犯之關
    係，依修正前即行為時之規定，應從一重之罪處斷。依修正
    後之刑法既已刪除牽連犯之規定，則所犯上述各罪應依數罪
    併罰之規定分論併罰。比較新舊法之規定，修正後之規定並
    非較有利於被告，依刑法第2條第1項之規定，應適用行為時
    之法律，即適用修正前刑法第55條牽連犯之規定。又本件被
    告犯罪時，關於刑法第62條原規定對於未發覺之犯罪自首而
    受裁判者，減輕其刑。行為後，修正為得減輕其刑。經比較
    新舊法，以修正前之刑法較有利於被告，應適用修正前行為
    時之規定，併此敘明。
十、原審對被告丙○○、乙○○論罪科刑，固非無見，惟查：(一)
    原審判決未依檢察官督同法醫師相驗被害人戴瑞宏屍體被毆
    打受傷各部位情形，於事實欄內詳細明白記載，而籠統記載
    被毆打片體鱗傷，尚有欠合。(二)按刑法第277條第2項之傷害
    致人於死罪，係犯普通傷害罪致發生死亡之結果，而規定加
    重其刑之加重結果犯，依同法第17條規定，以客觀上行為人
    能預見其死亡結果之發生，而主觀上不預見為要件，此項構
    成犯罪之事實，依刑事訴訟法第308 條之規定，應於有罪之
    判決書內明白認定、詳細記載，方足以資論罪科刑。原判決
    未於其記載事實欄內，明白認定被告丙○○、乙○○等人共
    同毆打被害人戴瑞宏時，主觀上雖「不預見」，惟在客觀上
    ，均可以預見人之頭部係人之要害部位。予毆打重擊受傷，
    會發生死亡之結果；且未認定另案被告陳峰共同犯罪，亦
    有不合，(三)被告關錫禧經本院前審87年度上訴字第2181號審
    理結果並未參與本案傷害致死犯罪行為，判決關錫禧無罪確
    定在案，原審判決認定被告關錫禧亦係毆打被害人戴瑞宏之
    共同正犯，也有違誤。(四)被告丙○○、乙○○等二人均有合
    於自首之情形，原審判決疏未予調查清楚，依自首之規定各
    減輕其刑，並有不當。被告丙○○、乙○○等二人上訴意旨
    均飾詞否認犯罪，雖無理由，檢察官據被害人戴瑞宏之父戊○○、母蕭雨文等二人請求提起上訴認對被告等二人應論以
    殺人罪，亦非有據，然原審判決既有上開可議之處，自應由
    本院予以撤銷改判，爰審酌被告等二人犯罪之動機、目的、
    手段，被告丙○○、乙○○犯後分別自首，及各自參與之程
    度較輕等一切情狀，分別量處如主文第二項所示之刑。至扣
    案之丁○○、戴瑞宏二人國民身分證影本各一份，丁○○、
    戴瑞宏二人被強迫簽名按指印之紙張二紙，均係被告等二人
    犯罪所得之物，併予宣告沒收。另扣案之木棍二支、鐵棍一
    支，被告等均否認持以毆打被害人，經原審送鑑定結果亦無
    血跡之陽性反應，有內政部警政署刑事警察局函附於原審卷
    可稽，無從認定與本案有關，不予宣告沒收，併予明。
參、據上論結：應依刑事訴訟法第369條第1項前段，第364 條，
    第299條第1項前段，刑法第28條，第277條第1項，第2 項前
    段，第302條第1項、第38條第1項第3款、第2條第1項，修正
    前刑法第55條，第62條前段，罰金罰鍰提高標準條例第1 條
    前段，判決如主文。
本案經檢察官甲○○到庭執行職務。
中    華    民    國    95    年    12    月    13    日
              刑事第九庭  審判長法  官  陳  筱  珮
                                法  官  康  應  龍
                                法  官  趙  春  碧
上列正本證明與原本無異。
如不服本判決應於收受送達後十日內向本院提出上訴書狀，其未
敘述上訴之理由者並得於提起上訴後十日內向本院補提理由書（
均須按他造當事人之人數附繕本）。
                                書記官  胡  美  娟
中    華    民    國    95    年    12    月    15    日
                                                      Ｒ


司法院資訊處製作；財團法人民間司法改革基金會備份。
